臺灣板橋地方法院民事判決　　　　　　　　　　　　九十二年度簡上字第二五一號
　　上　訴　人　庚○○
　　訴訟代理人　謝家健律師
　　被上訴人　　甲○○
　　　　　　　　丁○○○
　　右　一　人　丙○
　　訴訟代理人
右當事人間請求確認本票債權不存在事件，上訴人對於中華民國九十二年八月五日本
院板橋簡易庭九十一年度板簡字第二六○三號第一審簡易判決提起上訴，本院於民國
九十二年十月六日言詞辯論終結，判決如左：
    主      文
上訴駁回。
第二審訴訟費用由上訴人負擔。
    事      實
甲、上訴人方面：
一、聲明：
    (一)原判決關於駁回上訴人後開第二項之訴部分廢棄。
    (二)右開廢棄部分，1.確認被上訴人甲○○執有如附表編號一之本票，對上訴人之
      本票債權不存在；2.確認被上訴人丁○○○執有如附表編號二之本票，對上訴
      人之本票債權不存在。
二、陳述：除與原判決記載相同者，茲引用之外，補稱：
    (一)兩造間並無交易往來，全係訴外人己○○積欠上訴人款項，而以而以附表所示
      本票（下稱系爭本票）為名，向其家人借款，並向上訴人保證絕不提示系爭本
      票，亦不交付予他人，嗣上訴人向己○○索討，經己○○以找尋系爭本票無著
      為由藉詞未予返還，上訴人始於逾期多時，以為己○○仍無法尋獲而撤銷付款
      委託。
    (二)兩造並無債權債務關係，系爭本票雖由己○○交付予被上訴人，惟依己○○所
      述，既僅為轉交，則兩造仍為直接前後手，己○○以被上訴人之匯款，向上訴
      人表示作為返還上訴人部分款項，致上訴人並無警覺。證人即己○○之妻乙○○證稱伊係代甲○○收受系爭本票，實則係己○○向上訴人借票，其又稱有問
      庚○○，其實應係問己○○，己○○始答稱男人的事不要問，足證本件需款之
      人確係己○○，而非上訴人，且上訴人誤以為己○○係藉此返還部分欠款（即
      己○○向被上訴人借款以返還其積欠上訴人之欠款），兩造仍無債權債務關係
      ，其持有系爭本票之原因即值懷疑。
    (三)依被上訴人丁○○○之陳述，其僅給付十萬元即取得如附表編號二（下稱編號
      二）之本票，顯係以不相當之對價取得，依票據法第十四條第二項及最高法院
      六十八年臺上字第三四二七號判例意旨，人的抗辯並不中斷，丁○○○仍須繼
      受其夫丙○之瑕疵。故丙○如係無對價取得編號二之本票，或不能證明其係有
      對價取得編號二之本票，上訴人自得以原因關係為抗辯。又依丙○之陳述，上
      訴人係將編號二本票交付己○○轉交予伊，惟亦要求匯三十萬元予上訴人云云
      ，足證己○○並無代收三十萬元之權利，依丙○所述三十萬元現金既係交付己○○，上訴人始終未曾收到，則被上訴人或丙○對上訴人即無三十萬元之票據
      債權自明。
    (四)如附表編號一（下稱編號一）之七十萬元本票部分，依己○○之證詞，上訴人
      已返還七十萬元，且依被上訴人所提之證物僅有一筆匯款，被上訴人甲○○既
      主張另有借貸，自應舉證證明其先後交付二次七十萬元，否則甲○○對上訴人
      即無任何借貸債權，且兩造為直接前後手，上訴人自得以原因關係為抗辯。
三、證據：除援用第一審所提證據外，補提本票裁定暨裁定送達證明書影本各一件、
    票據簽收簿影本一件、本票影本二件，並聲請訊問證人己○○。
乙、被上訴人方面：
一、聲明：駁回上訴。
二、陳述：除與原判決記載相同者，茲引用之外，補稱：
    (一)兩造曾在丁○○○家中討論系爭本票還債日期，足證兩造間確有債權債務關係
      。而被上訴人甲○○於編號一本票發票日託其妻戊○○自臺北銀行匯款至系爭
      本票銀行帳戶內，始取得系爭本票，上訴人如何抗辯兩造無債權債務關係。另
      丁○○○執有編號二之三十萬元本票係上訴人打電話借款，並託己○○收取現
      金，以系爭本票擔保，業據己○○證述屬實，上訴人辯稱己○○之供述皆非事
      實，可見上訴人言語不實。
    (二)上訴人稱己○○告知系爭本票遺失，惟其應辦理遺失止付以保障自身權利，足
      證上訴人所言為推托之詞，本票債權之成立生效不因原因關係存否而受影響，
      故上訴人以被上訴人執有系爭本票之原因可疑，求為確認系爭本票債權不存在
      ，法律上顯不能成立。
三、證據：除援用第一審所提證據外，補提錄音帶譯文一件、匯款單影本一件，並聲
    請訊問證人丙○、己○○、戊○○、乙○○。
    理      由
一、上訴人主張：兩造間並無交易往來，系爭本票，均係因訴外人己○○積欠伊款項
    ，向伊稱欲持系爭本票向其家人借款，並向上訴人保證絕不提示系爭本票，亦不
    交付予他人，嗣上訴人向己○○索討，己○○以找尋系爭本票無著為由未予返還
    ，兩造間既無債權債務關係，且系爭本票均係由己○○交付予被上訴人，其性質
    上屬轉交，故兩造仍係直接前後手。其中被上訴人甲○○部分，係由己○○向上
    訴人借用編號一之本票，需款之人實為己○○，而非上訴人，且上訴人誤以為己○○係以此返還部分欠款，兩造既無債權債務關係，甲○○自不得主張對上訴人
    有本票債權存在。另被上訴人丁○○○部分，其僅給付十萬元而取得編號二之本
    票，顯未以相當之對價取得系爭本票，上訴人自得以對抗其前手丙○之事由，對
    抗被上訴人丁○○○，又上訴人從未收到己○○轉交之三十萬元，被上訴人丁○○○或丙○對上訴人自始即無三十萬元之票據債權甚明等語，求為判決確認被上
    訴人甲○○、丁○○○分別執有編號一、二之本票，對上訴人之本票債權均不存
    在。
二、被上訴人甲○○則以其與上訴人乃編號一本票之直接前後手，係因上訴人於編號
    一之本票發票日向伊借款，伊託其妻戊○○自臺北銀行匯款至系爭本票銀行帳戶
    內，並委託乙○○自上訴人處代為收受編號一之本票，伊與上訴人間自屬有債權
    債務關係等語；另被上訴人丁○○○則以其與上訴人就編號二本票並非直接前後
    手，編號二本票係上訴人向其夫丙○借款三十萬元，並託己○○交付附表編號二
    之本票，由丙○交付三十萬元予上訴人，故伊係有對價取得編號二之本票等語，
    資為抗辯。
三、本件經兩造於本院九十二年十一月二十一日準備程序中當庭協議簡化爭點，其不
    爭執及爭執之事項如後（見本院卷第四十七頁至第四十八頁）：
    (一)兩造不爭執之事項：
      1.系爭本票由上訴人簽發，其中被上訴人丁○○○持有編號二之本票是由己○○交付。
      2.己○○係被上訴人甲○○之連襟、被上訴人丁○○○之女婿。
      3.被上訴人甲○○之妻戊○○於九十一年一月八日匯款七十萬元予上訴人。
    (二)兩造爭執之事項：
      1.被上訴人是否惡意取得系爭本票？有無票據法第十四條之適用？
      2.證人己○○之證詞是否實在？己○○是否曾交付三十萬元予上訴人？
      3.七十萬元匯款係被上訴人甲○○交付予上訴人之借款抑或己○○清償對上訴
        人之借款？
      4.系爭本票是否己○○交付予被上訴人甲○○或乙○○交付予甲○○？己○○
        或乙○○交付系爭本票予被上訴人，係基於上訴人代理人之地位交付？抑或
        基於其自己之地位交付？兩造是否為直接前後手票據關係？
四、被上訴人甲○○部分：
    (一)經查被上訴人甲○○主張編號一本票係上訴人所簽發，由乙○○交付予甲○○
      ，甲○○並委託其妻戊○○於編號一本票之發票日即九十一年一月八日匯款七
      十萬元至系爭本票帳戶內之事實，業據甲○○提出編號一本票影本一件（原審
      卷第二十三頁）、匯款單影本一件（原審卷第六十六頁）為證，其中編號一本
      票確係由上訴人簽發，及戊○○於九十一年一月八日匯款七十萬元予上訴人之
      事實，復據兩造協議所不爭執，自堪採信為真實。
    (二)次查上訴人固主張編號一面額七十萬元之本票係因訴外人己○○積欠伊款項，
      向伊稱欲以編號一本票向其家人調現，且保證不提示，伊與甲○○間並無任何
      債權債務關係等語。惟查己○○於原審已證稱：「七十萬的本票我沒有看過」
      （見原審卷第六十三頁），其於本院證稱：「七十萬元部分，第一次是上訴人
      庚○○向甲○○借七十萬元，是否匯款那次我不知道，但上訴人已還，後來上
      訴人又再借七十萬元，我沒有經手，是聽被上訴人講的：：：第二次的七十萬
      元我沒有介入所以不知道」（見本院卷第六十三頁第六行以下、第六十四頁倒
      數第六行以下），是證人己○○已一再否認曾經經手編號一面額七十萬元之本
      票，上訴人主張編號一本票係交付予己○○，由己○○向甲○○調現等情，已
      難憑信。又證人乙○○於本院證稱：「編號一本票是我幫甲○○代收的，甲○○委託我在收到編號一之七十萬元本票時打電話告訴他，我當時在上訴人庚○○的工廠上班，甲○○打電話到工廠請我代收，我忘記是上訴人庚○○本人或
      是會計小姐交給我的，上訴人庚○○為什麼要給甲○○本票我不清楚，我有問
      上訴人庚○○，但他說女人不要管那麼多，除了此次本票外，我不知道他們有
      無其他金錢往來，我只有幫甲○○代收過這次票，證人己○○當時在跑外務，
      大多時間都不在工廠，所以甲○○才會委託我」（見本院卷第一二一頁至第一
      二二頁）、證人戊○○證稱：「甲○○曾委託我去匯款給上訴人七十萬元，時
      間已很久我忘記是什麼時候的事，為什麼匯款是因當時他有事才委託我去匯款
      ，至於為什麼要匯款他沒告訴我，我也沒問」（見本院卷第一一九頁至第一二
      ○頁）等語，經核與甲○○主張係因上訴人打電話向其借款，伊委託乙○○代
      為收受編號一本票，待乙○○確認收到編號一之七十萬元本票後，伊始託其妻
      戊○○匯款七十萬元至上訴人系爭本票帳戶內等情，均相符合。再者，甲○○
      提出之匯款單影本上所載之匯款日期九十一年一月八日，即係編號一之七十萬
      元本票之發票日，足證甲○○主張上訴人向其借款，始交付編號一本票等情，
      應堪採信。
    (三)上訴人雖主張伊並未收受甲○○交付之七十萬元借款，且伊以為九十一年一月
      八日之七十萬元匯款係己○○返還之欠款，證人乙○○證稱上訴人說女人不要
      管那麼多實係指己○○等語。惟查甲○○既係委託戊○○直接匯款七十萬元至
      上訴人系爭本票帳戶內，上訴人主張其未收受七十萬元借款，洵屬無據。又查
      乙○○於本院已清楚證稱係甲○○委託代收編號一之七十萬元本票，伊曾問上
      訴人庚○○，庚○○說女人不要管那麼多，至於己○○當時跑外務，不在工廠
      等語，況己○○係乙○○之夫，其自無可能將自己配偶與上訴人庚○○混淆，
      足證乙○○所稱確非己○○而係上訴人庚○○。是上訴人於九十一年一月八日
      確以借貸為由，以電話向甲○○借款，甲○○委託乙○○收受編號一本票後，
      再委由戊○○匯款七十萬元予上訴人，洵屬明確。則甲○○既已證明其與上訴
      人間乃直接前後手，且其原因關係係消費借貸關係，上訴人復未能舉證證明甲○○係惡意取得編號一本票，或其已清償系爭七十萬元借款，因之甲○○對上
      訴人就編號一之七十萬元之本票債權自屬存在，應堪認定。
五、被上訴人丁○○○部分：
    (一)按票據為不要因行為，票據權利人不負證明關於給付原因關係之責任，如票據
      債務人主張執票人取得票據出於惡意或詐欺時，則應由該債務人負舉證之責（
      最高法院六十四年臺上字第一五四○號判例意旨參照）；又票據債務人不得以
      自己與發票人或執票人之前手間損存抗辯之事由對抗執票人，票據法第十三條
      亦有明文。
    (二)經查丁○○○主張其與上訴人間並非直接前後手（見本院卷第四十七頁第十行
      ），是其自不負證明關於給付原因關係之責任，而應由主張兩造為直接前後手
      之上訴人舉證證明兩造為直接前後手及丁○○○取得系爭編號二面額三十萬元
      之本票係出於惡意或無對價或無相當對價。
    (三)次查己○○於原審證稱：「三十萬的本票有我看過：：：三十萬的本票是原告
      直接開出來給我岳父丙○，我岳父丙○交給我三十萬元，我再把三十萬元交給
      原告」（見原審卷第六十三頁），其於本院亦證稱：「三十萬元是我經手，我
      拿三十萬元本票到我岳父處，那時我在那裡上班，拿本票去跟他換現金，是因
      丙○與我有親戚關係，透過我拿編號二本票去跟丙○換現金回去交給上訴人庚○○，是上訴人庚○○要借的：：：三十萬元我交給上訴人，可是沒有寫收據
      ，也沒有請他簽收，因為大家都是好朋友，所以開票都簽收，但如果開給廠商
      的就有簽收，但是這張三十萬的票跟錢沒有簽收，只有開給廠商的才有簽收，
      像這張換錢的與我生意無關就沒有簽收。：：：被上訴人是我岳父，不是我的
      爸爸，我自己沒有票沒有辦法跟被上訴人（按指丙○）借錢來還。（上訴人訴
      訟代理人：庭呈證人簽收票據影本一件，請問證人有何意見？）確實是我簽收
      的，但是三十萬的票是不跟上訴人借票，是換現金，是上訴人叫我拿三十萬的
      票去跟丙○調錢回來給上訴人，錢三十萬元我已給上訴人，但是沒有請他簽收
      」（見本院卷第六十三頁至第六十五頁）等語，是編號二之三十萬元本票確係
      由上訴人交付予己○○，由己○○交付予丁○○○之夫丙○，己○○並收受丙○交付之三十萬元現金，其中編號二之三十萬元本票係由己○○交付一節，亦
      經兩造協議所不爭執，自堪認定。
    (四)上訴人固主張其並未收到己○○交付三十萬元，其與丁○○○為直接前後手，
      故丁○○○之本票債權即屬不存在等語。惟查上訴人既自認編號二之三十萬元
      本票係交付予己○○，由己○○持向丁○○○之夫丙○調現，微論其借貸關係
      究係存在於上訴人與丙○間，抑或存在於己○○與丙○間，上訴人與丁○○○
      均非直接前後手，則依票據法第十三條之規定，上訴人自不得以己○○未交付
      三十萬元，即對於訴外人己○○之抗辯事由，對抗執票之丁○○○。是上訴人
      以己○○未交付三十萬元為由，主張丁○○○執有編號二之本票，其票據權利
      不存在等語，洵屬無據。
    (五)末查上訴人主張丁○○○僅出資十萬元即取得編號二之面額三十萬元本票，係
      以不相當之對價取得系爭本票，依票據法第十四條第二項之規定，不得享有優
      於前手之權利等語。經查丁○○○雖僅出資十萬元，然查除其所出之十萬元外
      ，其夫丙○亦另出資二十萬元，共計三十萬元，由丙○交付予己○○，始取得
      編號二之面額三十萬元本票，則丁○○○及其夫丙○既已出資共計三十萬元，
      自難謂丁○○○係以不相當之對價取得編號二之本票。上訴人以丁○○○以不
      相當之對價取得編號二之本票，主張以對抗己○○之事由對抗執票之丁○○○
      ，尚無足採。從而，丁○○○執有編號二之三十萬元本票，即對上訴人之本票
      債權確屬存在，應可認定。
六、綜上所述，被上訴人甲○○已舉證證明編號一面額七十萬元本票係上訴人向其借
    款而交付予乙○○代收，且甲○○已委託戊○○匯款七十萬元以交付借款，其對
    上訴人就編號一之本票債權即屬存在；另上訴人未能舉證證明其與被上訴人丁○○○就編號二面額三十萬元之本票屬直接前後手關係，且丁○○○係有對價取得
    編號二本票，上訴人以己○○未交付三十萬元，得以對抗己○○之事由，主張對
    抗執票人即丁○○○，核屬無據，丁○○○對上訴人就編號二之本票債權亦屬存
    在。從而，上訴人本於票據之法律關係，請求確認：(一)被上訴人甲○○就編號一
    本票，對上訴人票據債權不存在、(二)被上訴人丁○○○就編號二本票，對上訴人
    票據債權不存在，均無理由，應予駁回。原審為上訴人敗訴之判決，洵無不合。
    上訴意旨猶執陳詞，指摘原判決不當，求予廢棄改判，為無理由，應予駁回。
七、因本案論證已臻明確，兩造其餘主張、陳述及所提證據暨攻擊防禦方法，經本院
    審酌後，認與本案判斷結果不生影響，均毋庸再予一一審酌，附此敘明。
八、據上論結，本件上訴為無理由，依民事訴訟法第四百三十六條之一第三項、第四
    百四十九條第一項、第七十八條，判決如主文。
中　　　華　　　民　　　國　　九十三　　年　　　十　　　月　　 二十 　　日
                                臺灣板橋地方法院民事第一庭
                                    審判長法  官  李行一
                                          法  官  黃信滿
                                          法  官  周舒雁
右正本證明與原本無異
本判決不得上訴
中　　　華　　　民　　　國　　九十三　　年　　　十　　　月　　 二十 　　日
                                          書記官  張坤校
┌──────────────────────────────────────────────────────┐
│本票附表：　  　　　  　　　　　　　　　　　　　　　   　　　     　　　　　　　　　　                      │
├─┬───┬─────────┬─────────┬───────────┬─────┬───────┬──┤
│編│發票人│  到　　期　　日  │擔　當　付　款　人│發　　　　票　　　　日│ 票面金額 │本　票　號　碼│備考│
│號│　　　│　　　    　　　　│　　　　　　　　　│　　　　　　　　　　　│（新臺幣）│　　　　　　　│　　│
├─┼───┼─────────┼─────────┼───────────┼─────┼───────┼──┤
│１│庚○○│九十一年五月八日　│臺灣省合作金庫三重│九十一年一月八日　　　│柒拾萬元　│0000000│　　│
│　│　　　│　                │支庫　　　　　　　│　　　　　　　　　　　│　　　　　│　　　　　　　│　　│
├─┼───┼─────────┼─────────┼───────────┼─────┼───────┼──┤
│２│庚○○│九十一年四月十日　│臺灣省合作金庫三重│九十一年二月七日　　　│拾萬元　│0000000│　　│
│　│　　　│　　　　　　　　　│支庫　　　　　　　│　　　　　　　　　　　│　　　　　│　　　　　　　│　　│
└─┴───┴─────────┴─────────┴───────────┴─────┴───────┴──┘
